【裁判字號】    91,訴,1949
【裁判日期】    920903
【裁判案由】    損害賠償
【裁判全文】
臺灣臺北地方法院民事判決                        九十一年度訴字第一九四九號
    原      告  丁○○
    訴訟代理人  彭志傑律師
    被      告  國立臺灣大學醫學院附設醫院
    法定代理人  甲○○
    被      告  丙○○
    共      同
    訴訟代理人  陳君聖律師
                乙○○
    複  代理人  吳玉豐律師
右當事人間請求侵權行為損害賠償事件，本院於中華民國九十二年八月十九日言詞辯
論終結，判決如左：
    主      文
原告之訴及假執行之聲請均駁回。
訴訟費用由原告負擔。
    事      實
甲、原告方面：
壹、聲明：
一、被告應連帶給付原告丁○○新台幣（下同）貳佰萬元及自起訴狀繕本送達之翌日
    起至清償日止，按年息百分之五計算之利息。
二、願供擔保，請准為假執行之宣告。
貳、陳述：
一、被告丙○○為被告國立臺灣大學醫學院附設醫院（下稱台大醫院）雇用之醫師，
    民國九十年十一月十七日，原告丁○○之母親薛林絹子因出現呼吸困難及胸部不
    適情況而至臺大醫院急診處急診並住院（下稱第一次住院），急診處從薛林絹子
    之胸部Ｘ光片中發現其左側肋膜腔積水，於是進行肋膜腔積水的細胞、血液、肺
    結核及黴菌培養等檢驗，依台大醫院細菌室在九十年十一月二十日所做一次、二
    十二日所做二次即總計三次的檢驗報告顯示，薛林絹子的肺結核菌培養及嗜酸菌
    染色檢驗均呈陰性反應，亦即無肺結核菌的存在，惟主治醫師即被告丙○○卻開
    立治療肺結核之藥物給薛林絹子服用，並在明知薛林絹子的病症有可能是惡性腫
    瘤的情形下，未做進一步檢查而讓薛林絹子於九十年十一月二十八日出院。薛林
    絹子出院後，不但病情未見改善，且免疫力在服用上開治療肺結核藥物後明顯衰
    退，於九十年十二月十七日再度因漸進性呼吸困難至台大醫院急診，並於翌日住
    院（下稱第二次住院），經台大醫院內科部檢查發現係罹患肺癌，然由於薛林絹
    子因被告丙○○先前之誤診而服用治療肺結核藥物，導致其身體狀況已無法承受
    肺癌之治療療程而於九十一年一月二日下午七時十一分死亡。薛林絹子之死亡係
    因被告丙○○醫療上之故意過失，未於其第一次住院時明知其有惡性腫瘤可能卻
    未為進一步檢查確認，且誤診為肺結核而開立肺結核藥物指示其服用，致其免疫
    力明顯衰退而無法承受肺癌療程致死。被告台大醫院為被告丙○○之僱用人，對
    於原告因被告丙○○不法侵害薛林絹子致死所受非財產之損害應負連帶賠償責任
    ，爰依民法第一百八十四條第一項前段、第一百八十八條第一項本文及第一百九
    十四條請求被告連帶賠償如訴之聲明所示之金額及法定遲延利息。
二、行政院衛生署醫事鑑定委員會第0000000號鑑定書並無可採，理由如下：
    ：
（一）關於「主治醫師丙○○診斷薛女士患有肺結核之醫療過程，是否符合醫療程序
      」？
    (1)依鑑定書所肯認之新英格蘭雜誌, 2002,346(25),0000-0000 文獻所載「肋膜
      液中的結核病指標：如果結核性肋膜炎未治療，滲液會消失，但是病人之後出
      現肺結核或外結核的機會超過 50 ％。如果肋膜液淋巴球增多，就要檢查結核
      病。因為罹患結核性肋膜炎的病人，肋膜液培養陽性的機會不到 40 ％，所以
      需要用其他的檢查方法才能確定診斷，例如：測量腺核脫氨（adenosione
      deaminase）或γ干擾素，或者分枝桿菌 DNA 的聚合鏈反應（PCR ）。有一
      項研究，在 254 位罹患結核性肋膜炎的病人中， 253 位的腺核脫氨濃度
      每公升超過 40U （99.6 ％）；而在105 位罹患其他原因的淋巴球性肋膜滲液
      的病人中，102 位低於這個臨界值（99.6％）。在診斷核性肋膜炎方面，γ干
      擾素濃度每毫升 140 pg 相當於腺核脫氨每公升 40U。如果肋膜液的聚合
      鏈反應偵測到結核分枝桿菌的 DNA，就可確定診斷為結核性肋膜炎。」等情
      ，足知結核性肋膜炎的確定診斷方法需要用測量腺脫氨或γ干擾素，或者
      分枝桿菌DNA的聚合鏈反應（PCR）。
    (2)非典型分枝桿菌普遍存在於環境，有幾十種型別，有的不會致病，有的則會侵
      襲皮膚、呼吸道、腸胃、泌尿道，其和結核菌均會造成痰液檢查呈陽性反應而
      無法分辨，所以證人薛博仁副教授於九十一年六月十一日證稱：「陳醫師所稱
      的胸水檢查是指抗酸性染色的檢查，主要是在檢查有無分支桿菌，所以當初在
      顯微鏡下有看到分枝桿菌，而在胸水檢查中有看到分支桿菌，臨床上首先要考
      慮的是結核菌。」等情，足知縱使薛博仁副教授有看到分支桿菌，也不能因此
      就確定是結核菌。
（二）關於「薛女士入院診療後所為之相關檢查及檢驗資料，有無發現薛女士罹患肺
      癌之可能？主治醫師丙○○於當時未診查出薛女士罹患肺癌，有無疏失？」乙
      節，鑑定意見認為丙○○醫師在診斷上已盡到注意，並無疏失，然依據上開新
      英格蘭雜誌文獻所載「肋膜液的癌症檢查：肋膜液的細胞學檢查是一種快速、
      有效且侵入性相當低的診斷癌症的方法。如果同時檢查細胞和抹片時，細胞學
      檢查的收穫會更大。：：所以對疑罹患癌症的病人及細胞學檢查陰性的病人，
      胸腔鏡檢查是一項優先的選擇」等情，足知被告丙○○未對薛林絹子進行胸腔
      鏡檢查，顯有疏失。
（三）關於「患有肺結核與罹患肺癌有無併存可能？本件有無將肺癌病徵誤判為肺結
      核之事？如有此情事，則治療肺結核之藥物之服用是否會影響薛女士身體狀況
      ，致其無法承受肺癌療程，而導致薛女士因肺癌死亡之結果」部分：
    (1)以肋膜液中見到分支桿菌以及三次肋膜細胞檢查均無惡性細胞為論據，遽以認
      定最初診斷結核性肋膜炎合併肋膜積屬合理之診斷云云，實非可採。
    (2)依美國麻州 Lahey 門診醫學中心發表之「服用RIFAMPICIN 病人對肺癌的影響
      響」乙文，Rifampicin是有可能會促進肺部腫瘤的成長。且肝功能之異常是肝
      細胞受損害，肝功能之恢復並非已受損之肝臟細胞已恢復，而僅是肝臟良好之
      細胞不再被破壞，亦即已受損之肝細胞仍在受損中，此點從薛林絹子發生食慾
      不振、嘔吐及皮膚過敏等現象即知。
（四）薛林絹子在被告台大醫院之病歷表第一四七頁上關於被告劉文記載由薛博仁副
      教授看到分支桿菌等情，並不符醫學中心之醫療程序，包括未開立臨時醫囑、
      採驗檢體程序無法擔保檢體未受污染（按證人陳彥元證述係於實習醫師練習用
      之房間主行抹片採驗）、檢體未送醫檢室進行標準檢驗等等，且薛博仁副教授
      並未於病歷表上簽名，因此病歷上之記載真實性無法確認。
參、證據：提出原告身分證影本、
    、檢驗累積報告、全戶
    及中譯文、新聞報導、「服用 RIFAMPICIN 病人對肺癌的影響」文章及中譯文、
    肋膜滲液病患的診斷探討圖表各一件，薛林絹子台大醫院出院病歷摘要二件、台
    大醫院檢驗醫學部細胞診斷科（室）檢驗報告單五紙為證，並聲請訊問證人陳彥
    元、薛博仁、將本件送請行政院衛生署醫事鑑定委員會鑑定是否有醫療過失。
乙、被告方面：
壹、聲明：
一、原告之訴及假執行之聲請均駁回。
二、願供擔保，請准免為假執行之宣告。
貳、陳述：
一、被告丙○○並無醫療過失：
（一）死者薛林絹子肺部確實有結核菌的存在：
      薛林絹子於九十年十一月十七日因左側肋膜腔積水經由急診住進本院，本院即
      依照程序抽取積水進行癌細胞學、結核菌、細菌、痰液及胸部電腦斷層檢查，
      當時送往實驗室的癌細胞、結核菌、細菌、黴菌檢查結果雖均呈陰性反應，但
      在九十年十一月二十二日的另一次抽水檢查結果，結核菌嗜酸性染色卻呈現陽
      性反應，此次檢查是由住院醫師帶領二位實習醫師全程參與，在發現可能是結
      核菌時，隨即前往實驗室由感染科薛博仁副教授再次確認斷定為結核菌無誤。
      由於結核菌確實存在，故被告丙○○開立抗結核藥物治療薛林絹子是必要的，
      不給予抗結核藥物治療，反而是違反醫師職責，因此被告開立治療肺結核藥物
      並無過失。
（二）被告丙○○並未延誤癌症之診斷：
      薛林絹子第一次住院時，因為(1)細胞學檢查並未發現癌細胞。(2)胸部電腦斷層
      檢查亦未見肺部腫瘤及中隔腔淋巴結腫大。(3)雖然因為肋膜的變化而不能完全
      排除癌症的可能，但肋膜積水同時由結核菌及癌症引起的機率非常小，而被告
      丙○○也曾為此徵詢胸腔科醫師是否有再進一步對薛林絹子安排癌症檢查之必
      要，胸腔科郭律成醫師及李麗娜教授則建議「目前無需進一步安排檢查，以抗
      結核菌藥物治療即可」。因此當時正常的臨床決策應為：病人以抗結核藥物治
      癒的機會相當高，萬一未能排院癌症的微小機率發生，也可在門診治療二、三
      週後發現，不致延誤癌症病程。被告丙○○依上開臨床醫療正常程序，先給予
      薛林絹子一週份量之抗結核藥物，且安排其定期門診追縱治療，在薛林絹子第
      二次住院時檢查出有肺癌，業已善盡醫師職責，並未延誤癌症之診斷。
二、薛林絹子之死亡與被告丙○○之診療無因果關係：
    原告指稱薛林絹子是因為服用被告丙○○開立之抗結核藥物致免疫力明顯衰退，
    因此無法承受癌症療程而死亡，然此類藥物在臨床醫學上並無會降低人體免疫力
    之文獻報告，而罹患癌症、結核症之病患免疫力本就較差，加以薛林絹子的死因
    是敗血症而非癌症，足證其死亡與被告丙○○之診療無因果關係。
三、依據行政院衛生署醫事審議委員會針對本件醫療程序所作之第0000000號
    鑑定書結果，亦認定被告丙○○在醫療程序上並無誤判或誤診，故無醫療過失可
    言，此觀之鑑定書所載：(1)主治醫師已有懷疑癌症之可能，曾做三次肋膜液細胞
    學檢查，檢查結果均為無惡性細胞，痰液之細胞學檢查亦送檢２次，亦無惡性細
    胞。雖然未做肋膜組織切片，但其並不會增加惡性肋膜積水之診斷率（新英格蘭
    雜誌，2002,346(25),0000-0000）。丙○○醫師在診斷上已盡到注意，並無疏失
    ，及(2)服用抗結核藥物，並不會影響病患身體狀況，致其無法承受肺癌治療，而
    導致因肺癌死亡之結果等意旨甚詳。
丙、本院依職權調閱本院九十一年度聲字第四七九號保全證據事件卷宗。
      理      由
一、按「訴狀送達後，原告不得將原訴變更或追加他訴。但有下列各款情形之一者，
    不在此限：：二、請求之基礎事實同一者。三、擴張或減縮應受判決事項之聲明
    。七、不甚礙被告之防禦及訴訟之終結者。」民事訴訟法第二百五十五條定有明
    文，本件原告於訴狀送達後，將原訴之聲明「被告應連帶給付原告丁○○新台幣
    一百萬元及自起訴狀繕本送達之翌日起至清償日止，按年息百分之五計算之利息
    。」追加變更為「被告應連帶給付原告丁○○新台幣二百萬元及自起訴狀繕本送
    達之翌日起至清償日止，按年息百分之五計算之利息。」既就訴之聲明為追加變
    更，即非單純之補充或更正事實上或法律上之陳述，然因其請求之基礎事實同一
    所為僅屬擴張應受判決事項之聲明，且亦不甚礙被告之防禦及訴訟之終結，核與
    首揭規定尚無不合，應予准許。
二、本件原告起訴主張：被告丙○○為被告台大醫院雇用之醫師，九十年十一月十七
    日原告之母薛林絹子因呼吸困難至臺大醫院急診，該院急診室從薛林絹子之胸部
    Ｘ光片中發現左側肋膜腔積水，故進行肋膜腔積水之細胞、血液、肺結核及黴菌
    培養等檢驗，而該院細菌室三次的檢驗報告顯示，薛林絹子的肺結核菌培養及嗜
    酸菌染色檢驗均呈陰性反應，亦即無肺結核菌的存在，惟主治醫師即被告丙○○
    竟開立治療肺結核之藥物給薛林絹子服用，並在明知薛林絹子的病症有可能是惡
    性腫瘤的情形下，未做進一步檢查即讓薛林絹子出院。薛林絹子出院後，不但病
    情未見改善，且因服用上開治療肺結核藥物後免疫力明顯衰退，九十年十二月十
    七日再度因漸進性呼吸困難至台大醫院急診，檢驗後確認罹患肺癌，然薛林絹子
    因被告丙○○先前之誤診而服用治療肺結核藥物，導致身體狀況無法承受肺癌之
    治療療程，並於九十一年一月二日下午七時十一分死亡。原告為薛林絹子之子，
    因被告丙○○因醫療上之故意過失不法致薛林絹子死亡受有精神上痛苦，被告丙
    ○○就此自應負賠償之責，而被告台大醫院既為被告丙○○之僱用人，依法應對
    原告之損害負連帶賠償責任，為此依侵權行為法律關係，請求被告連帶賠償原告
    非財上之損害，如訴之聲明所示之金額及法定遲延利息等情。
三、被告則以：原告之母薛林絹子於九十年十一月十七日第一次至被告台大醫院急診
    時，被告丙○○即依照程序抽取其積水進行癌細胞學、結核菌、細菌、痰液及胸
    部電腦斷層檢查，當時的結核菌檢查結果雖呈陰性反應，但在九十年十一月二十
    二日之抽水檢查結果，結核菌嗜酸性染色呈現陽性反應，此次檢查是由住院醫師
    陳彥元施作並經感染科薛博仁副教授確認為結核菌無誤；是檢驗後結核菌既確實
    存在，則被告丙○○開立抗結核藥物治療薛林絹子符合醫療程序。肋膜積水雖也
    有可能是由癌症所引起，但同時由結核菌及癌症引起的機率卻很低，當時由於結
    核菌存在已診斷明確，反觀細胞學檢查卻未發現癌細胞、胸部電腦斷層檢查亦未
    見肺部腫瘤及中隔腔淋巴結腫大，加以胸腔科醫師提出應先治療結核症，暫時不
    必進一步安排癌症檢查之建議，故被告丙○○並無誤診情事。且服用抗結核藥物
    ，並不會造成病患身體狀況無法承受肺癌治療而死亡之結果、原告之母薛林絹子
    係死於敗血症而非肺癌，故被告二人對薛林絹子之死亡自無須負連帶賠償責任等
    語，資為抗辯。
四、經查，本件（１）被告丙○○為被告台大醫院雇用之醫師，於九十年十一月十七
    日至十一月二十八日原告之母薛林絹子在台大醫院住院期間擔任薛林絹子之主治
    醫師；（２）薛林絹子九十年十一月十七日急診時，當日之胸部Ｘ光片顯示其左
    側肋膜腔大量積水，被告丙○○乃抽取一千一百毫升肋膜液送生化、細胞學檢驗
    及進行結核菌的培養，另於薛林絹子住院期間曾為其施作下列檢查：痰液送結
    核菌抗酸性染色（acid fast stain，下稱AFS）檢驗三次（九十年十一月二十日
    一次、二十二日二次）、送癌細胞檢驗三次（九十年十一月二十日、二十一日、
    二十二日各一次），檢驗結果均呈陰性。胸水送檢驗室進行AFS檢驗一次（九
    十年十一月二十六日）、癌細胞檢驗二次（九十年十一月二十二日、二十六日各
    一次），檢驗結果均呈陰性。胸部電腦斷層攝影檢查一次（九十年十一月十九
    日），檢查結果未見明顯肺部腫瘤，亦無中隔腔淋巴節腫大之情形。（３）九十
    年十一月二十一日被告台大醫院家庭醫學科陳彥元醫師，曾以針筒抽取薛林絹子
    之胸水約三到五毫升作顯微鏡判讀，發現有紅色線條疑似結核菌之物，並曾於薛
    林絹子之病歷表第一四九頁記載AFS檢驗結果呈陽性等語；（４）被告丙○○曾
    於九十年十一月二十三日請求胸腔科醫師會診，胸腔科郭律成醫師及李麗娜教授
    曾提出「目前無需進一步安排檢查，以抗結核菌藥物治療即可」之建議；其後被
    告丙○○開立一週份量之抗結核藥物予薛林絹子服用，並允其於九十年十一月二
    十八日出院；（５）九十年十二月十八日薛林絹子再度因呼吸困難至台大醫院住
    院，經細胞學檢查確定罹患鱗狀細胞癌，其後薛林絹子雖曾為其他檢查但未接受
    化學治療，並於九十一年一月二日病逝等情，為兩造所不爭執，且有薛林絹子台
    大醫院住院病歷、會診紀錄、檢驗累積報告、檢驗醫學部細胞診斷科（室）檢驗
    報告單、出院病歷摘要及死亡證明書在卷可稽，且經證人陳彥元證稱：「：：九
    十年十一月二十一日的下午，我用針筒抽取（薛林絹子）胸水約三到五ｃｃ，目
    的是作顯微鏡初步判讀：：當時我與兩位實習醫師都有看到紅色線條狀的疑似結
    核菌的東西，：：我們將胸水中看見的紅色線條狀疑似結核菌的東西請薛教授確
    認，他告訴我們這是結核菌：：」等語（九十一年六月十一日及七月九日言詞辯
    論筆錄參照）無訛，自足信為真實。至原告另主張：薛林絹子之死亡係因被告丙
    ○○於其第一次住院時明知其有惡性腫瘤可能，卻未為進一步檢查確認即允其出
    院，且誤診為肺結核、開立肺結核藥物指示其服用，導致其免疫力明顯衰退而無
    法承受肺癌療程所致，被告丙○○顯有醫療上之故意過失，而被告台大醫院為被
    告丙○○之僱用人，自應負連帶責任云云，則為被告所否認，且以前揭情詞置辯
    ，是本件首應審究者厥為被告丙○○對薛林絹子之診療過程中，有無醫療上之故
    意過失而導致薛林絹子死亡之情事，茲分論如下：
（一）被告丙○○有無誤診部分：
  １、本件被告丙○○於原告之母薛林絹子九十年十一月至被告台大醫院（九十年十
      一月十七日到院急診至同年月二十八日出院）就診期間，為薛林絹子之主治醫
      師，其於急診當日即對薛林絹子實施肋膜腔放液，並將肋膜液送生化、細胞學
      檢驗及進行結核菌的培養，另於薛林絹子住院期間，將其痰液及胸水送檢驗室
      進行AFS 檢驗共四次，嗣住院醫師陳彥元於九十年十一月二十一日下午五時許
      ，對薛林絹子胸水所作之顯微鏡判讀發現紅色線條疑似結核菌之物，旋會請感
      染科薛博仁副教授確認，經薛博仁副教授判斷為結核菌無誤後，乃於薛林絹子
      之病歷表第一四九頁記載AFS檢驗結果呈陽性等情，已如前述，是被告丙○○
      依據經感染科薛博仁副教授確認之檢驗報告（由陳彥元醫師施作）診斷薛林絹
      子患有結核病症，即無違誤。而「本案因在肋膜液中見到分支桿菌，且三次肋
      膜細胞檢查均無惡性細胞，因此最初診斷結核性肋膜炎合併肋膜積水屬合理之
      診斷。」一節，亦經行政院衛生署醫事審議委員會鑑定肯認（卷附行政院衛生
      署醫事審議委員會第0000000號鑑定書參照），是原告主張被告丙○○
      診斷薛林絹子患有結核病症，開治療結核病症藥物供薛林絹子服用，顯有疏失
      誤診情事云云，尚無可採。
  ２、至原告另主張：薛林絹子在被告台大醫院之病歷表第一四七頁上關於薛博仁副
      教授看到分支桿菌之記載，既未經薛博仁副教授於病歷表上簽名，不符醫療程
      序，病歷記載之真實性無法確認、採驗檢體程序係於實習醫師練習用之房間為
      之，無法擔保檢體未受污染，且檢體未送醫檢室進行標準檢驗云云，惟查(1)感
      染科薛博仁副教授就陳彥元對薛林絹子胸水檢驗之檢體，曾確認存有結核菌；
      (2)陳彥元醫師當天檢驗胸水的處所是供醫院的醫師使用以及做醫院教學用之細
      菌檢驗科的檢驗室內等情，業據證人陳彥元到庭證稱：「：：九十年十一月二
      十一日的下午，我用針筒抽取（薛林絹子）胸水約三到五ｃｃ，目的是作顯微
      鏡初步判讀，我先用一般程序做離心的動作，把雜質與組織液分開，然後將萃
      取出來的雜質放在顯微鏡下做檢查，當時我與兩位實習醫師都有看到紅色線條
      狀的疑似結核菌的東西，：：我們將胸水中看見的紅色線條狀疑似結核菌的東
      西請薛教授確認，他告訴我們這是結核菌；當天檢驗的處所是在細菌檢驗科的
      檢驗室內，這是供醫院的醫師使用以及做醫院的教學之用。」、證人感染科薛
      博仁副教授證稱：陳醫師所稱的胸水檢查是指抗酸性染色的檢查：：而結核菌
      屬於分支桿菌，所以當初在顯微鏡下有看到分支桿菌，而在胸水檢查中有看到
      分支桿菌，臨床上首先要考慮的是結核菌。」等語無訛（九十一年六月十一日
      言詞辯論筆錄參照），是原告以上開病歷記載未經薛博仁副教授簽名、未送醫
      檢室檢驗，並空言採驗檢體程序係於實習醫師練習用之房間為之為據，質疑病
      歷記載之真實性，亦無足取。
  ３、至原告執新英格蘭雜誌（2002,346(25),0000-0000）文獻所載「肋膜液中的結
      核病指標：：罹患結核性肋膜炎的病人，肋膜液培養陽性的機會不到40％，所
      以需要用其他的檢查方法才能確定診斷：：」等語，謂結核性肋膜炎的確定診
      斷方法需要用測量腺脫氨或γ干擾素，或者分枝桿菌DNA的聚合鏈反應
      （PCR）云云，惟縱觀該文僅謂測量腺脫氨或γ干擾素等等檢查方法可提
      高結核病診斷準確率，非謂如不採上開檢驗方式即無從篩檢出結核病症，且依
      該文所載罹患結核性肋膜炎的病人，肋膜液培養陽性的機會雖不到40％，然非
      謂以肋膜液培養方式無法檢出結核菌，而本件薛林絹子之胸水檢驗既經篩檢出
      結核菌，則被告丙○○縱未再以其他方式予以檢驗結核菌，亦難謂有疏失可言
      ，原告就此主張各語，尚無可採。
  ４、另原告固主張：非典型分枝桿菌普遍存在於環境，其和結核菌均會造成「痰液
      」檢查呈陽性反應而無法分辨，所以薛博仁副教授縱使在顯微鏡下看到薛林絹
      子胸水中有分支桿菌，也不能因此就確定是結核菌云云，惟原告就非典型分枝
      桿菌普遍存在環境，其和結核菌均會造成痰液檢查呈陽性反應而無法分辨一節
      ，既未舉證證明之，其上開主張是否真實本非無疑，而縱其上開主張屬實，惟
      原告就(1)普遍存在於環境究於何情狀下會存於胸水中、(2)普遍存在於環境非典
      型分枝桿菌會造成「胸水」檢驗呈陽性反應而無法分辨等情，亦未舉證以實其
      說，是其前揭主張，尚嫌乏據。
（二）被告丙○○未於九十年十一月十七日至同年月二十八日至之薛林絹子就診期間
      發現其罹患肺癌，有無疏失部分：
  １、本件被告丙○○於薛林絹子住院期間，即懷疑其有罹癌之可能，故陸續將其痰
      液及胸水送檢驗室進行癌細胞檢驗共五次，然由於：(1)檢驗結果除九十年十二
      月二十日送檢之檢體不完備而無法辨視以外，剩餘四次均呈陰性（即未化驗出
      癌細胞）；(2)又雖醫學經驗上同時由癌症及結核菌引發肋膜炎的機率微小，而
      陳彥元及薛博仁於九十年十一月二十一日已判讀薛林絹子之胸水中有結核菌，
      是其肋膜炎係因癌症引起的機率隨即降低，然被告丙○○仍未完全排除其罹癌
      之可能，又於九十年十一月二十三日以會診請求單延請胸腔科醫師會診，經郭
      律成醫師、李麗娜教授會診後，提出應先治療結核症，暫時不必進一步安排癌
      症檢查之建議等事項，被告始診斷薛林絹子患結核病症，並開治療結核病症藥
      葯並允其出院乙節，有薛林絹子台大醫院病歷、會診紀錄、檢驗累積報告等件
      附卷可稽，堪信為真實，是被告丙○○依對薛林絹子各檢驗報告等資料及醫學
      專業知識，診斷薛林絹子患結核病症，未對薛林絹子為罹癌之診斷，符合醫療
      程序，並已善盡醫師之注意義務，難謂有何疏失。而就此行政院衛生署醫事審
      議委員會鑑定後亦認：「(1)病患入院後，由肋膜液呈現出以淋巴球增多之表現
      ，應考慮結核病及癌症之可能性。另外，胸部電腦斷層報告顯示出多發性肋膜
      斑塊及增厚，可懷疑有惡性肋膜積水之可能性。(2)依據病歷記載，主治醫師已
      有懷疑癌症之可能，曾做三次肋膜液細胞學檢查，而檢查結果均為無惡性細胞
      ，痰液之細胞學檢查亦送檢２次，亦無惡性細胞。雖然未做肋膜組織切片，但
      其並不會增加惡性肋膜積水之診斷率。丙○○醫師在診斷上已盡到注意，並無
      疏失。」，益徵被告丙○○辯稱伊無醫療疏失，洵屬有據，原告主張被告丙○
      ○未於薛林絹子第一次住院時診斷出其罹癌顯有疏失云云，自非可採。
  ２、至原告另引新英格蘭雜誌文獻所載「肋膜液的癌症檢查：：所以對疑罹患癌症
      的病人及細胞學檢查陰性的病人，胸腔鏡檢查是一項優先的選擇：：」等語為
      據，謂被告丙○○未對薛林絹子進行胸腔鏡檢查，顯有疏失云云，惟該文既已
      言明胸腔鏡檢查僅係一項優先的選擇，既非診斷癌症所不可獲缺之檢查，而本
      件被告丙○○於薛林絹子經感染科薛博仁副教授、陳彥元醫師判定其胸水中有
      結核菌後，仍未完全排除其罹癌之可能，尚於九十年十一月二十三日以會診請
      求單延請胸腔科醫師會診，並經胸腔科郭醫師、李教授會診後，提出應先治療
      結核症，暫時不必進一步安排癌症檢查之建議，從而，被告丙○○就薛林絹子
      是否罹患癌症一事，業盡醫療上之注意義務，原告就此主張未對薛林絹子進行
      胸腔鏡檢查，顯有疏失各語，核無可取。
（三）被告丙○○開立抗結核藥物給薛林絹子服用與其死亡有無因果關係部分：承上
      所述，本件被告丙○○係依檢驗結果乃診斷薛林絹子患有結核病症及開立治療
      結核病症藥物予薛林絹子服用，而其開立給薛林絹子服用之抗結核藥物並不會
      影響薛林絹子之身體狀況乙節，則經行政院衛生署醫事審議委員會鑑定認「病
      患服用抗結核藥物，雖造成肝指數短暫上升（90年月６日，AST為51U/L、
      ALT為105U/L，而正常值為35U/L以下），然在調整藥物後，90年月日之A
      ST已降為24U/L, ALT亦降為34U/L，皆在正常範圍內，並不會影響病患身體狀
      況，致其無法承受肺癌治療，而導致因肺死亡結果。」屬實，是被告丙○○抗
      辯該抗結核藥物與薛林絹子之死亡無因果關係等語，足可採信。至原告另以美
      國麻州Lahey門診醫學中心發表之「服用RIFAMPICIN病人對肺癌的影響」乙文
      ，主張該抗結核藥物有可能會促進肺部腫瘤的成長云云，惟參諸該文僅係
      Lahey門診醫學中心針對民眾個案詢問的籠統回答，且該文對RIFAMPICIN是否
      會促進肺部腫瘤的成長一事，亦未敢持肯定的態度，此觀之該文末段「正在接
      受RIFAMPICIN治療的病人同時出現幾個原發瘤可能是偶然，：：RIFAMPICIN
      是否有可能會促進肺部腫瘤生長。」甚明，是原告據此主張薛林絹子服用被告
      丙○○開立之抗結核藥物致身體狀況變差、無法承受癌症療程而死云云，亦屬
      乏據。
四、綜上所述，被告丙○○所為應認其已盡其診療方法選擇及判斷應有之注意義務，
    ，其對原告之母薛林絹子之醫療行為既無不當，自無故意或過失可言，從而，原
    告依侵權行為法律關係訴請被告丙○○及其僱用人被告台大醫院連帶賠償其如聲
    明所示之損害及法定遲延利息，洵非正當，應與其假執行之聲請併予駁回。
五、本件因事證已臻明確，兩造其餘攻擊、防禦方法及所為之立證，經核與判決之結
    果不生影響，無庸逐一論述，併予敘明。
六、據上論結：本件原告之訴為無理由，爰依民事訴訟法第七十八條，判決如主文。
中      華      民      國    九十二    年    九      月      三      日
                              民事第四庭  法      官  周玫芳
右為正本係照原本作成
如對本判決上訴，須於判決送達後廿日內向本院提出上訴狀
中      華      民      國    九十二    年    九      月      三      日
                                          書  記  官  郭麗琴


司法院資訊處製作；財團法人民間司法改革基金會備份。
